【裁判字號】    99,上訴,2404
【裁判日期】    991109
【裁判案由】    毒品危害防制條例
【裁判全文】
臺灣高等法院刑事判決                99年度上訴字第2404號
上  訴  人
即  被  告  乙○○
選任辯護人  江俊傑律師（民國99年10月14日選任，99年10月19
指定辯護人  李永裕律師
上列上訴人因毒品危害防制條例案件，不服臺灣桃園地方法院99
年度訴字第311 號，中華民國99年6月2日第一審判決（起訴案號
：臺灣桃園地方法院檢察署98年度偵字第28969號）， 提起上訴
，本院判決如下：
    主  文
原判決撤銷。
乙○○販賣第二級毒品，處有期徒刑年拾月，扣案行動電話機
具壹支（內含0000000000號ＳＩＭ卡壹枚）沒收，未
扣案販賣毒品所得新臺幣壹仟元沒收之，如全部或一部不能沒收
時，以其財產抵償之；又販賣第二級毒品，處有期徒刑年拾月
，扣案行動電話機具壹支（內含0000000000號ＳＩＭ
卡壹枚）沒收，未扣案販賣毒品所得新臺幣壹仟元沒收之，如全
部或一部不能沒收時，以其財產抵償之。應執行有期徒刑柒年陸
月，扣案行動電話機具壹支（內含0000000000號ＳＩ
Ｍ卡壹枚）沒收，未扣案販賣毒品所得新臺幣貳仟元沒收之，如
全部或一部不能沒收時，以其財產抵償之。
    事  實
一、乙○○（綽號阿）前於民國89年間，因施用毒品案件，經
    臺灣桃園地方法院分別判處有期徒刑8月、6月，應執行有期
    徒刑1年確定，甫於91年8月26日縮刑期滿執行完畢（於本案
    不構成累犯）。詎仍不知戒絕毒品，明知甲基安非他命具有
    成癮性、濫用性及社會危害性，係毒品危害防制條例第二條
    第二項第二款所規範之第二級毒品，不得非法販賣及持有，
    竟基於販賣第二級毒品甲基安非他命營利之意圖，以其所有
    門號0000000000號行動電話作為販賣甲基安非他命之聯絡工
    具，而分別為下列行為：
  (一)甲○○於98年6月16日晚間7時28分許，以裝設在桃園縣中壢
    市○○○○街27號全家便利商店外、號碼為(03)0000000 號之
    公用電話，撥打至乙○○所使用之門號0000000000號行動電
    話，向其表示欲購買價格新臺幣（下同）1 千元之第二級毒
    品甲基安非他命，乙○○應允出售後，甲○○隨即依約騎乘
    MJ2-937號機車前往乙○○位在桃園縣八德市○○街125號住
    處。待甲○○抵達後，乙○○旋在其住處門口，以1 千元之
    價格，販賣第二級毒品甲基安非他命1 包（毛重0.35克，因
    鑑驗使用0.01克，尚餘0.34克）予甲○○，並取得甲○○所
    交付之1,000 元，交易完成後，甲○○立即騎車離開。惟上
    開毒品交易過程，已為先前即接獲線報獲悉乙○○販毒情報
    而在上址對面路旁車內跟監錄影多日之員警洪建宏親眼目睹
    並錄影存證，並於其等交易完成後，自後跟監甲○○至桃園
    縣中壢市○○路○ 段67巷底，上前盤查甲○○，經甲○○坦
    承甫向乙○○購買甲基安非他命等情，並自行自其所穿褲子
    左邊口袋取出前揭第二級毒品甲基安非他命1 包為警查扣，
    因而查悉上情。
  (二)又呂聰文於98年6月23日晚間7時3分許，以其使用門號00000
    00000號行動電話，與乙○○所使用之上揭門號0000000000
    號行動電話聯絡，於電話中呂聰文以暗語向乙○○表示「來
    一個」，乙○○知悉呂聰文之意係欲購買第二級毒品甲基安
    非他命1 包，因而向呂聰文回稱：「好」，二人並相約在桃
    園縣八德市華康橋附近見面。同日晚間7 時30分許，呂聰文
    依約前往約定地點後，即見乙○○搭載另一不知情且真實姓
    名年籍均不詳之成年男子騎車抵達上址。乙○○又示意呂聰
    文跟隨其往桃園縣八德市○○街125 號住處附近移動，呂聰
    文見狀即自後跟隨，2 車一前一後陸續抵達乙○○上址住處
    前，乙○○與該名成年男子先行進入住處內，呂聰文則坐在
    機車上等待，未幾乙○○打開其華康街住處鐵門，以1 千元
    之價格，販賣第二級毒品甲基安非他命1 包（毛重0.35克，
    因鑑驗使用0.011克，尚餘0.339克）予呂聰文，並取得呂聰
    文所交付之1千元。交易完成後，呂聰文立即騎車離開。而
    上開毒品交易過程，亦同為已在場跟監錄影之員警洪建宏親
    眼目睹並錄影存證，並自後跟監呂聰文至桃園縣八德市東泰
    新村219 號前盤查呂聰文，經呂聰文坦承甫向乙○○購買甲
    基安非他命，復自行由其所穿上衣口袋內取出前揭第二級甲
    基安非他命1 包為警查扣，並將呂聰文帶回桃園縣政府警察
    局刑事警察大隊辦公室製作筆錄，因呂聰文向承辦員警洪建
    宏表示其原與乙○○已有熟識，員警洪建宏慮及呂聰文恐將
    遭查獲之情洩漏予乙○○知悉，遂於翌日（即6月24日） 向
    臺灣桃園地方法院聲請對乙○○設籍在桃園縣八德市○○街
    123 號住處執行搜索，當場查扣乙○○用以聯繫交易毒品所
    用之行動電話機具1支（內含門號0000000000號SIM卡1枚）
    。
二、案經桃園縣政府警察局移送臺灣桃園地方法院檢察署檢察官
    偵查起訴。
    理  由
一、證據能力部分：
  (一)按刑事訴訟法第159之1第2 項規定：「被告以外之人於偵查
    中向檢察官所為之陳述，除顯有不可信之情況者外，得為證
    據。」查證人呂聰文、洪建宏於檢察官偵查中，經依法具結
    並證述親身經歷情節，且未據當事人或選任辯護人釋明有何
    顯有不可信之情況，原則上均得作為證據。且為保障被告對
    上開證人之對質、詰問權，原審審理時已以證人身分傳喚呂
    聰文、洪建宏到庭，由當事人行交互詰問，已補足調查，是
    渠等於檢察官訊問時所為之證述，自具有證據能力。
  (二)按刑事訴訟法有關傳聞法則及例外規定（第159條至159條之
    5），如條文已明定得為證據者（如第159條之1第1項），或
    依規定原則上有證據能力（如第159條之1第2項）， 但當事
    人未抗辯其有例外否定證據能力情形者，即無庸就其如何具
    有證據能力而為說明。又本院認定本件事實所引用之被告以
    外之人於審判外陳述，包括人證及文書證據等，並無證據證
    明係公務員違背法定程序所取得，且除前述證據資料，業經
    本院說明有證據能力外，檢察官、被告及辯護人於本院準備
    程序中對本院所引用之其他相關卷證，就證據能力均表示同
    意有證據能力（見本院卷第59頁至60頁），迄至言詞辯論終
    結前未再聲明異議。又該等證據，亦無刑事訴訟法第159 條
    之4 之顯有不可信之情況與不得作為證據之情形。本院審酌
    上開證據資料製作時之情況，尚無違法不當及證明力明顯過
    低之瑕疵，亦認為以之作為證據應屬適當，是依刑事訴訟法
    第159條至第159條之5 規定，所引用之前開人證及文書證據
    ，均有證據能力。
二、訊據被告乙○○矢口否認有何販賣甲基安非他命犯行，辯稱
    ：98年6月16日晚上甲○○為了返還DVD播放機給伊之事，而
    以公用電話撥打伊使用之門號0000000000號行動電話，甲○
    ○稱沒將DVD 播放機帶出來，當天甲○○並沒有到伊住處，
    伊沒有賣甲基安非他命給甲○○；呂聰文於98年6 月23晚上
    有以其持用之0000000000號行動電話撥打伊使用之上開行動
    電話詢問伊有無在家，呂聰文嗣到伊住處要向伊借1 千元，
    伊稱沒錢借給他，他就離去，伊並沒有賣甲基安非他命給呂
    聰文云云。經查：
  (一)被告販賣甲基安非他命予甲○○部分：
  1.被告於前揭時、地販賣甲基安非他命1 包予甲○○之事實，
    業據證人甲○○於本院審理時證述：「（98年6 月16日晚上
    7 點多，你有向阿強購買安非他命嗎？）有。我是用電話跟
    阿強聯絡，但時間比較久了，我忘記是用公共電話或是行動
    電話跟阿強聯絡。」、「（你電話跟阿強聯絡時，聯絡內容
    為何？）我要1 千元，就是表示要買安非他命（指甲基安非
    他命，以下同）。」、「我要到之前，有在他家附近的便利
    商店再打一次說我快到了。」、「（你是在98年6 月16日晚
    上7點多到桃園縣八德市○○街125號，以1 千元價格向阿強
    購買1包安非他命？）是的。」、「（ 你購得安非他命以後
    ，離開他家，是不是不久就被警察攔檢查獲？）是……（警
    察）叫我把安非他命拿出來，我才自己從口袋拿出安非他命
    給警察。這包安非他命就是我向阿強買的安非他命，都還沒
    有用過。」、「（偵查卷第33、34頁是不是你當天所騎乘的
    機車及購得的安非他命照片？）是。」、「（剛剛入庭的被
    告《指乙○○》是不是你在98年6 月16日晚上向他購買安非
    他命的阿強？）是，就是他。」等語綦詳（見本院卷第130
    頁反面至132頁），復有行動電話機具1支（內含0000000000
    號SIM卡1枚）扣案可佐，以及中華電信查詢單明細、紀錄被
    告所使用門號0000000000號行動電話於98年6月16日晚間7時
    28分與便利商店裝設電話(03)0000000 號之通聯往來資料可
    憑（見偵查卷第35、36頁），被告亦直承證人甲○○確於上
    開時間以公用電話(03)0000000 號撥打其行動電話之情（見
    本院卷第58頁反面），堪信證人甲○○所陳不虛。而證人甲
    ○○在98年6月16日晚間7時30分許，自被告住處門口騎乘機
    車離開後，旋於同日晚間7 時40分許，為警沿途跟監並在桃
    園縣中壢市○○路○ 段67巷底攔檢盤查，當場自證人甲○○
    當時所穿褲子之左側口袋內查扣透明結晶物1 包等節，復據
    證人即查獲員警洪建宏先後於偵查及原審審理時一致證述無
    誤（見偵查卷第176頁、原審卷第79頁）。 且經原審當庭勘
    驗證人洪建宏所提供本案跟監錄影光碟內儲存檔案名稱各為
    「M2U004 64.MPG」及「M2U00465. MPG」之錄影畫面後，亦
    確認證人甲○○確係在99年6月16日晚間7時33分52秒至7 時
    34分0 秒此段期間內，曾騎乘機車在被告上開住處外停等，
    迨被告住處小鐵門開啟，證人甲○○趨前再返回騎乘該機車
    之事實，此經原審及本院受命法官勘驗無訛（見原審卷第78
    頁、本院卷第61頁），復有查獲證人甲○○之現場照片及扣
    得透明結晶物1 包之照片共四幀在卷可憑（見偵查卷第33、
    34頁），益徵證人甲○○證述其前往被告住處門口附近交易
    毒品之情屬實。再者，警方自證人甲○○身上查扣之透明結
    晶物1包經送請臺灣檢驗科技股份有限公司以EIA酵素免疫分
    析法初步檢驗，及氣相層析質譜儀分析法確認鑑驗結果，確
    定含有第二級毒品甲基安非他命成分（毛重0.35公克、取樣
    0.01公克鑑定用罄、尚餘毛重0.34公克）等情，有該公司98
    年7月2日濫用藥物檢驗報告書足憑（見98年度毒偵字第2896
    9號卷第39頁）， 均得以佐證人甲○○所證內容與事實相符
    ，可以採信。
  2.被告雖以前詞置辯，然徵諸被告於98年12月23日警詢時，就
    其是否曾在98年6 月16日，於其華康街住處附近出售第二級
    毒品甲基安非他命予騎乘MJ2-937 號重機車之甲○○之情，
    先是供稱：「我不認識甲○○，所以不可能販賣安非他命給
    他」、「（甲○○在你家門口有沒有將新臺幣1000元拿給你
    ？）我就不認識他」云云（見偵查卷第10至11頁），其後立
    刻於同次訊問中旋即翻稱：「我不知道，我不認識他，我現
    在想起來甲○○是我朋友的朋友，當天他去我家裡告訴我說
    隔天要把DVD 還給我，甲○○要來我家裡之前，他有先打電
    話說隔天要把DVD 還給我，並問我地址」云云（見偵查卷第
    11頁），嗣並於同日偵訊時亦供稱：「甲○○是問我家住哪
    裡，說要拿DVD 來給我，我沒有賣他。我打電話跟甲○○要
    ，他還不知道我家，我跟他說在哪裡，他才過來的」云云（
    見偵卷第106至107頁）；於本院中又改稱：「98年6 月16日
    晚上7 點28分甲○○用公共電話打我使用的手機0000000000
    ，是因為他的同事叫甲○○把DVD 播放機還給我，甲○○打
    電話跟我說他沒有把DVD 播放機帶出來，這樣就結束通話了
    ，他後來就沒有到我家。」云云（見本院卷第58頁反面），
    是被告對其是否認識證人甲○○、證人甲○○於98年6月16
    日晚間有無至被告住處等節，前後供述反覆不一，顯有避重
    就輕之嫌，又與證人甲○○、本案跟監員警洪建宏上開證述
    不符，實難遽信。而經綜合前揭通聯紀錄及勘驗結果，亦可
    知案發當天原係被告於98年6月16日晚間7時28分許，先行接
    獲甲○○以（03）0000000號之公共電話撥打至被告0000000
    000號行動電話內，其後甲○○隨即於同日晚間7時33分許頭
    戴安全帽出現在被告華康街家門口附近，亦與被告所辯：「
    甲○○打電話跟我說他沒有把DVD 播放機帶出來，這樣就結
    束通話了，他後來就沒有到我家。」云云不符。綜上足認被
    告就此所辯，應屬無稽，不值採信。
  3.辯護人於本院雖為被告辯護稱：證人甲○○在警詢時證稱
    其係使用桃園縣八德市○○街與永豐路口之7-11便利商店公
    用電話撥打被告持用之行動電話，距離被告住處很近等語，
    惟依卷附之資料該便利商店實為全家便利商店（見偵查卷第
    35頁），並非7-11便利商店，且該便利商店位於桃園縣中壢
    市○○○○街27號，與被告住處相距甚遠，且地址完全不符，
    此有該便利商店電話號碼查詢單（見偵查卷第35頁）及地圖
    （見偵查卷第100頁） 可稽，足見證人甲○○之指述顯與事
    實不符。公用電話並無來電顯示，此乃眾所週知之事，倘
    被告確有販賣毒品之行為，其警覺性必然甚高，豈有可能輕
    易販售毒品予一名「無來電顯示」之人？依卷附之通聯紀
    錄顯示，被告手機門號與便利商店電話於98年6 月16日19時
    28分之通話時間僅有7秒鐘（見偵查卷第36頁）， 試問如此
    短短7 秒鐘，用來確認人別身分都已有不足，客觀上更不可
    能供毒品買賣雙方進行交易內容（數量、金額、時間、地點
    ）之要約與承諾云云。按供述證據，每因陳述人之認知、記
    憶、表達能力不同，及誠實意願、利害關係等因素，而發生
    前後供述不一，或相互間有所歧異之情形。故審理事實之法
    院，對於供述證據之證明力判斷，應斟酌其供述之全般意旨
    ，綜合全卷證據資料，依經驗法則與論理法則，細加縷析釐
    清，探求真意，去瑕存真，以定取捨；如其基本事實所為之
    陳述於真實性無礙時，自非不得採為證明之資料。倘不為真
    意之縷析探求，徒以比對供述資料在形式上之差異，或任意
    予以切割，擷取片言，偏執一端，遽認其供述矛盾不符，而
    就基本事實所為之陳述於真實性無礙部分，恝置不論，悉數
    摒棄，則其採證職權之行使，即難謂於法無違。查本件證人
    甲○○於警詢（彈劾證據）及本院歷次陳述，雖就部分細節
    略有不一之陳述，但對於其先以電話與被告聯絡，再至被告
    上開住處，以1千元之價格向被告購買甲基安非他命1包，離
    去後旋為跟監警員攔檢查獲，並扣得其甫從被告處購入之甲
    基安非他命1 包等重要構成要件事實之過程，則無歧異，又
    無證據證明證人甲○○於本院之證述有何不實，自具憑信性
    ，且為證明犯罪事實存否所必要，自得採為證據。至於其對
    於當時所使用公用電話係設置於何處、其與被告通話幾次等
    部分細節，因個人記憶力之強弱及因觀察力、表達能力之差
    異，再摻雜個人誠實意願、利害關係等因素，致於細節方面
    有不同之回憶描述，本與常情無違，洵無礙其就上揭主要情
    節所為陳述之可信度。況被告對於證人使用甲○○使用(03)
    0000000號之公用電話撥打至其所使用之門號0000000000 號
    行動電話而通話乙節，亦坦白承認如前，渠等通話時間雖甚
    短暫，適與一般毒品交易常以暗語或簡短對話，即足明瞭雙
    方用意之情形相當。辯護人此部分所辯並無足取。
  (二)被告販賣甲基安非他命予呂聰文部分：
  1.被告另於前揭時、地販賣甲基安非他命1 包予呂聰文之事實
    ，已據證人呂聰文先於偵查中具結證稱：「（98年6 月23日
    19時30分許，在桃園縣八德市東泰新村219 號前被警查獲安
    非他命1包，你說是在5至10分鐘前所買的，是不是？）是。
    」、「（多少錢？）1千元。」、（跟什麼人買的？） 是在
    工地的同事說打一支電話，說找阿，那個阿叫我到華康
    街等，我到時將錢拿給阿，他就拿安非他命給我……」等
    語（見偵查卷第123頁）。復於原審審理時證稱：「（ 是否
    在98年6月23日晚上7點半被警察攔查？）是的」、「（當時
    警察從你身上找到什麼東西？）安非他命1包」、「（ 安非
    他命如何獲得？）我跟在庭被告拿的」、「（你用多少錢跟
    他買？）1千元」、「（ 在被攔查之前多久拿的？）剛拿」
    、「我用我的手機打被告的手機號碼，我說來壹個，對方就
    說好啊，跟我約在永豐國中附近的華康橋那邊等，因為我住
    的地方離那邊很近，所以電話掛斷後我就騎車過去他指定的
    地方等，過了沒有多久，被告就出面拿1 包安非他命給我，
    我就拿1 千元給他，我就騎車走了，過沒多久就被查獲了」
    、「（當天向被告購買的安非他命你有施用過嗎？）沒有，
    我來不及用就被查獲」等語（見原審卷第56至59頁）。觀之
    證人呂聰文於偵訊及原審審理時就上開前往地點購買甲基安
    非他命之證述均屬一致，且就上開毒品交易地點之特徵、方
    式等細節均證述甚詳，倘非出於證人親身經歷，當無憑空虛
    捏上開情節之理。且觀諸翻拍自證人呂聰文持用門號000000
    0000號行動電話之通聯紀錄照片，其上明白顯示證人呂聰文
    確在「6月23日19：03」撥打至被告持用之門號0000000000
    號行動電話內，有該翻拍照片、行動電話查詢資料等件在卷
    （見偵查卷第49、51頁），並有被告持有之行動電話手機1
    具（內含0000000000號SIM卡1枚）扣案可佐，被告亦直承有
    斯時與證人呂聰文通話之情（見本院卷第58頁反面），已見
    證人呂聰文證稱其曾以電話聯絡被告購買毒品之情屬實。再
    參以證人呂聰文於同日晚間自被告住處門口騎乘機車離開後
    ，旋於同日晚間7 時30分許，為警沿途跟監而在桃園縣八德
    市東泰新村219 號攔檢盤查，當場自呂聰文當時所穿上衣口
    袋內查扣透明結晶物1 包等節，復據證人洪建宏於偵查、原
    審審理時一致證述無誤 （見偵查卷第176頁、原審卷第79頁
    ），且經原審及本院受命法官當庭勘驗證人洪建宏所提供之
    本案跟監錄影光碟內儲存檔案名稱為「呂聰文」之錄影畫面
    確認案發當天證人呂聰文確曾騎乘機車前往被告住處外，而
    坐於機車上等候，嗣被告住處有一人從屋走出接近呂聰文，
    旋返回屋內無誤（見原審卷第78頁、本院卷第60頁反面）。
    再者，證人呂聰文確實染有施用甲基安非他命惡習，此由其
    於遭警查獲後採集其尿液送請鑑定結果，呈現安非他命類陽
    性反應一節即明（見偵查卷第58頁），而扣案自呂聰文身上
    查扣之透明結晶1 小包經送請臺灣檢驗科技股份有限公司以
    EIA 酵素免疫分析法初步檢驗，及氣相層析質譜儀分析法確
    認鑑驗結果，確定含有第二級毒品甲基安非他命成分（毛重
    0.35公克、取樣0.011公克鑑定用罄、尚餘毛重0.339公克）
    等情，有該公司98年7 月20日濫用藥物檢驗報告書足憑（見
    偵查卷第59頁）。綜合上開事證參互以析，堪認證人呂聰文
    前揭所證屬實。
  2.至證人呂聰文雖於原審審理時證稱：其本次在向被告購買毒
    品前根本沒有見過被告，也不認識被告；當天在交易毒品時
    ，其因為害怕，故未回頭看實際交付毒品之人究係被告抑或
    係被告先前所搭載之另一成年人；其在中壢市中正國小只讀
    到二年級，根本不可能是被告的同學云云。惟查：
  證人呂聰文於本次交易毒品前確已與被告認識一節，業據證
    人即查獲員警洪建宏於原審審理中到庭證稱：「（當初查獲
    呂聰文的時候，有拿照片給呂聰文指認嗎？）有」、「（是
    如何指認？）我們拿六張口卡照片，都跟被告相似，給呂聰
    文指認，呂聰文有指認出被告的照片，說是剛才賣毒品給他
    的人」、「（有任何提示或暗示呂聰文指認哪張照片嗎？）
    沒有，但是查獲呂聰文後，私下跟他瞭解案情聊天，就得知
    呂聰文跟被告本身就有熟識，拿那六張照片給呂聰文指認時
    ，也沒有特別強調被告」等語（見本院99年5 月19日審判筆
    錄第8至9頁），且被告自警詢時起亦迭稱其先前即已認識證
    人呂聰文（見偵查卷第12頁、第107頁、本院卷第61頁）。
    是證人呂聰文於原審審理時到庭證稱不認識被告，在遭警查
    獲交易毒品前根本未曾見過被告云云，顯非事實。至證人呂
    聰文於原審審理時雖又表示其僅就讀至中壢中正國小二年級
    云云，欲藉此佐證自己確不認識被告然經原審函詢桃園縣中
    壢市中正國民小學，據該校回覆略以：「經查本校歷屆畢業
    生資料，上開二人（指被告及證人呂聰文）並未就讀本校」
    等語，有該校99年5 月11日正小教字第0990002366號函可稽
    （見原審卷第74頁），益徵證人呂聰文前揭所述與被告素不
    相識之部分並非實在。而證人呂聰文與被告二人間先前確有
    熟識，既可認定，有如上述，則由其等彼此間曾有相當程度
    之交往一節觀之，亦可排除證人呂聰文錯誤指認被告之可能
    性。
  再者，證人呂聰文嗣於原審審理時雖改稱：「被告騎車載另
    一個人到華康橋我前面停下，指示我騎機車跟著他們走，兩
    台機車一前一後騎到華康街某住宅前面才停下，停下之後，
    看到他們兩人都下車，我想等一下拿到毒品可以很快離開現
    場，就先把機車迴轉，就有人走過來拿一包毒品給我，我趕
    快把一千元拿給他，就趕快騎車離開現場」、「我沒有回頭
    看，反正就是他們兩人之中其中一人拿給我，因為我會怕，
    所以沒有看」云云，惟證人洪建宏於偵查中既明白證述「當
    天我們也是在乙○○家的門口埋伏，時間大概是在晚上7 時
    20分左右，我們有看到一台292-CPP 的機車停在乙○○的家
    門口，停約3分鐘左右。後來乙○○家有開門，2人稍微談一
    下後機車就騎走了」等語（見偵查卷第177頁）， 核與前揭
    勘驗警方跟監錄影內容相符，堪認證人洪建宏所述應屬實在
    。參以證人呂聰文原即與被告熟識，其因不堪一再當庭指認
    被告販賣毒品之壓力，故而為上開迴護之陳述，本與常情無
    悖。茲因證人呂聰文自警詢時起，既始終堅指其於98年6 月
    23日遭警查扣之毒品確係向被告所購買無誤，此外，復有前
    揭扣案毒品、通聯往來資料、證人洪建宏之證述及現場蒐證
    光碟等件堪以補強佐證，是本院自難僅因證人呂聰文前揭證
    述有部分前後不一致之情形，即遽認證人呂聰文所為證述全
    部不可採信。
  3.被告辯稱：案發當天呂聰文去找伊，是要跟伊借錢，伊予以
    回絕，呂聰文就離去云云。惟為證人呂聰文當庭否認向被告
    借錢在卷（見原審卷第58頁）。綜合卷內被告與證人呂聰文
    之通聯往來紀錄、證人呂聰文之指訴以及蒐證錄影光碟內容
    研析，設若證人呂聰文確欲向被告借款，早在其於98年6 月
    23日晚間7時3分許撥打電話至被告手機時，證人呂聰文即可
    直接詢明被告究竟有無金錢可供其周轉，證人何需大費周章
    先與被告約定在華康橋附近見面，之後再隨之返回被告位於
    華康街附近之住處停等，實有可疑。而依證人呂聰文於偵訊
    、原審審理時所述，其於案發當天尚且交付被告現金1 千元
    ，若證人呂聰文當晚確係為向被告借款而前往其位於華康街
    住處等待，在遭被告以無錢可借拒絕後，衡情證人呂聰文本
    應逕自騎車離開，為何要交付現金給被告？又焉會在被告住
    處外停等？殊值懷疑。被告就此所辯，無非係臨訟杜撰之詞
    ，要無可信，不值採憑。
  4.辯護人於本院就此部分為被告辯護稱：遍查偵查全卷並無
    證人呂聰文與被告於98年6 月23日之通聯紀錄，警方為何未
    調閱通聯紀錄，啟人疑竇，縱依證人呂聰文之手機翻拍照片
    ，僅能顯示出該手機有撥出之紀錄，亦難作為證人呂聰文供
    述之補強證據。證人呂聰文係於98年6 月23日經警方逮捕
    到案，卻於翌日即24日始製作第1 次警詢筆錄，此一詢問程
    序顯已違反刑事訴訟法第93條第1 項之規定，在此拖延詢問
    期間究竟發生何事？有無可能證人呂聰文在該段期間內遭受
    警員不正詢問等等，容有深究查明之必要。證人呂聰文歷
    次偵、審供述容有諸多前後不一致之處，尤其證人呂聰文於
    原審審理期日之證述內容，更與警員洪建宏之證述有嚴重矛
    盾歧異，從而證人呂聰文證詞之證明力顯有可疑云云。惟警
    方利用何種偵查方法蒐集或調查證據，本繫諸警方自己之判
    斷，苟其認蒐集或調查之證據已足令嫌疑人定罪，自無將所
    有可能偵查方法均用盡之必要，本件依證人呂聰文之證述，
    及其手機之通話紀錄，已可令人相信證人呂聰文與被告有通
    話之情形，警方固未調閱被告或證人呂聰文之通聯紀錄，以
    進一步鞏固事證，雖稍嫌輕忽，但不足以執此推翻被告有與
    證人呂聰文通話之認定，況此通話事實業經被告直承甚明，
    自無需贅查通聯紀錄以佐。而證人呂聰文於偵、審中並未爭
    執其警詢之任意性，其於偵查中並結證警詢是出於任意性之
    陳述（見偵查卷第122、123頁），辯護人於證人呂聰文不爭
    執警詢陳述任意性之情形下，自行臆測證人呂聰文於警詢過
    程有受警方不正詢問，要無足取，且本院未引用證人呂聰文
    於警詢之證詞為證據方法，就此亦無調查之必要。至於證人
    呂聰文歷次證述，雖就部分細節略有不一之陳述，但對於被
    告販賣甲基安非他之重要構成要件事實，則無歧異，已如前
    述，自具憑信性，且為證明犯罪事實存否所必要，自得採為
    證據。辯護人上開所辯，亦無足憑採。
  (三)辯護人於原審雖為被告辯護稱：(1)依現場勘驗光碟內容，光
    碟影像模糊不清，隱隱約約，根本看不清楚被告的臉或是證
    人甲○○、呂聰文的臉，無法證明被告有何與人交易毒品之
    情事；(2)警方既未打草驚蛇，則事後於前往被告住處執行搜
    索時，本應能發現毒品而認定被告犯行，由本案均未於被告
    住處查獲任何毒品之情，亦堪認被告確無販賣毒品之犯行各
    云云。然查：
  1.關於被告如何先後於98年6 月16日、同年月23日各販賣甲基
    安非他命予甲○○、呂聰文1 次之事實，業據證人甲○○、
    呂聰文分別清楚證述如前，核與證人洪建宏證述情節相符，
    並有前揭各該扣案毒品、照片、通聯往來資料等在卷可稽，
    ，要非專以蒐證畫面為認定被告有販賣毒品犯行之唯一證據
    。且被告於原審當庭勘驗過程中，亦不否認於各該段影像畫
    面中所出現之人確係甲○○及呂聰文。是辯護意旨辯稱：光
    碟影像模糊不清，隱隱約約，根本看不清楚被告的臉或是證
    人的臉云云，自不足取。
  2.實則由證人洪建宏於原審審理時到庭清楚證稱：「98年6 月
    初左右接到線民舉報，稱八德市○○街新興工商一帶民宅有
    在販賣毒品，線民有帶我到現場去看過正確位置，我跟小隊
    長就在該民宅斜對面跟監、錄影蒐證……」、「（在你們跟
    監蒐證期間，有看到開鐵門與機車騎士接觸的人是誰嗎？）
    是乙○○」、「（你們跟監的車輛在對面車道是順向停還是
    逆向停？）順向」、「（你們跟監的位置距離現場交易毒品
    的住宅有多遠距離？）對向大概50公尺左右」、「（當時你
    們跟監現場附近的照明設備如何？）被告住家旁剛好有路燈
    」、「偵辦本案之前，我們有先調出被告的前科照片及戶役
    政檔存相片」、「我們車上還有望遠鏡設備，除了錄影還會
    搭配望遠鏡監視現場動向」、「我用V8攝影，畫面也可以拉
    近，從畫面中還是可以隱約看出是被告」、「可能是因為攝
    影呈現的關係，現場看是看得出來」等語（見原審卷第79頁
    、第81反面、第82頁），顯見案發當時監視蒐證之員警所在
    位置距離被告不遠，附近又有路燈足以照明，偵防車上復備
    置V8、望遠鏡設備以供察看。則由上開監視距離、照明設備
    、蒐證工具等客觀物理條件觀之，已難見有何足使員警洪建
    宏誤認之因素，況該案承辦員警事先復已調閱被告相關口卡
    照片等資料以確認其五官外型，堪認證人洪建宏指訴親眼見
    聞被告與甲○○、呂聰文分別交易毒品之事實，應屬可信。
    辯護意旨就此所指，並無可取。
  3.再者，於毒品交易完成後，是否仍可自販賣毒品者之處所、
    身體、物件等處搜索並扣得毒品，本繫於販賣毒品者本身積
    囤毒品之重量、其自身之資力、出售毒品之次數及頻率等因
    素，尚難一概而論。是辯護意旨認被告在98年6 月24日遭警
    持搜索票執行搜索時僅查扣行動電話1 支云云，遽而推論被
    告在遭執行搜索前根本沒有任何販賣毒品之犯行云云，亦屬
    無稽，仍不可採。
  (四)按販賣第二級毒品甲基安非他命係政府嚴予查緝之違法行為
    ，且上述毒品可任意分裝或增減其分量，而每次買賣之價量
    ，亦隨時隨雙方關係之深淺、當時之資力、需求程度及對行
    情之認知等因素，機動的調整，因之販賣之利得，除經坦承
    犯行，或帳冊價量均記載明確外，委難察得實情，是縱未確
    切查得販賣賺取之實際差價，但除別有事證，足認係按同一
    價格轉讓，確未牟利之情形外，尚難執此認非法販賣之事證
    有所不足，致知過坦承者難辭重典，飾詞否認者反得逞僥倖
    ，而失情理之平；且毒品甲基安非他命之價格不低，取得不
    易，凡為販賣之不法勾當者，苟無利可圖，應無甘冒被查緝
    法辦重刑之危險，平白無端義務為該買賣之工作，是其販入
    之價格必較售出之價格低廉，而有從中賺取買賣差價牟利之
    意圖及事實，應屬符合論理法則且不違背社會通常經驗之合
    理判斷。本件被告否認犯行，無法確知被告取得第二級毒品
    甲基安非他命之價格，然被告與買主甲○○、呂聰文並無有
    何特殊情誼或至親關係，被告苟無得利，豈會甘冒重刑之風
    險，涉險交付第二級毒品，被告當有牟利之圖，殆無疑義。
  (五)綜上所述，被告前開所辯各節，俱屬飾卸諉責之詞，要無可
    信。本件被告先後販賣第二級毒品予甲○○、呂聰文各1 次
    之犯行事證明確，均堪認定，應予依法論科。
三、論罪：
  (一)按法規之制定與法規之修正，如有特定生效日之必要者，依
    中央法規標準法第14條或第20條第2 項準用第14條之規定，
    應分別特定其施行日期。法規制定或前次修正基於特殊因素
    所特定之施行日期，並不適用於日後修正或再次修正之條文
    。又法律之制定或修正，若未明定施行日期者，中央法規標
    準法雖未規定應自何時生效，然法律既經制定或修正並經總
    統公布，自應依一般原則，自公布日起算至第3 日發生效力
    。92年7月9日修正公布之毒品危害防制條例第36條規定：「
    本條例自公布後6 個月施行」，其立法理由謂：「(一)依修正
    草案第2條第3項規定，法務部需會同衛生署成立審議委員會
    每3個月定期檢討調整毒品之分級及品項，而本次新增第4級
    毒品，有需要在新法施行前先經該審議會檢討後再調整公布
    ，爰預留6 個月緩衝期，以利處理。(二)依本條例新修正之規
    定，有必要再訂定相關子法及修正相關法規，以配合本條例
    之施行，故亦有需要預留適當緩衝期，以利訂頒相關子法及
    相關法規之配合修正」，上開規定顯係因應此次修正之需，
    始預留適當之緩衝期，故其後修正條文之施行日期尚難援引
    此一規定而為標準，若未明定施行日期者，自應依一般原則
    ，自公布日起算至第3 日發生效力。經查，毒品危害防制條
    例第4、11、11之1、17、20、25條於98年5 月20日經總統以
    華總一義字第09800125141 號令修正公布，依上開說明，修
    正條文應自公布日起第3日即98年5月22日發生效力。本件被
    告犯罪行為時間在上開毒品危害防制條例修正條文生效後，
    揆諸前揭說明，自應適用修正後即行為時毒品危害防制條例
    之規定，不生新舊法比較之問題，先予敘明。
  (二)查甲基安非他命係毒品危害防制條例第2條第2項第2 款所列
    之第二級毒品，核被告上開販賣第二級毒品甲基安非他命予
    甲○○、呂聰文各1次之犯行，均係毒品危害防制條例第4條
    第2 項之販賣第二級毒品罪。其為販賣第二級毒品甲基安非
    他命而持有第二級毒品甲基安非他命之低度行為，俱為販賣
    第二級毒品甲基安非他命之高度行為所吸收，均不另論罪。
    被告上開2 次販賣第二級毒品甲基安非他命之犯行，犯意個
    別，行為互殊，應予分論併罰。
  (三)再按販賣第二級毒品罪之法定刑，依毒品危害防制條例第4
    條第2 項之規定，為「製造、運輸、販賣第三級毒品者，處
    無期徒刑或7年以上有期徒刑，得併科新臺幣1千萬元以下罰
    金」，然同為販賣第二級毒品之人，其原因動機不一，犯罪
    情節亦未必盡同，或有大盤毒梟者，亦有中、小盤之分，甚
    或僅止於吸毒者友儕間為求互通有無之有償轉讓者亦屬有之
    ，則其販賣行為所造成危害社會之程度即屬有異，然法律科
    處此類犯罪，所設之法定最低本刑卻一概為「無期徒刑或7
    年以上有期徒刑，得併科新臺幣1 千萬元以下罰金」，量刑
    上幾無轉寰餘地，不可謂不重。於此情形，倘依其情狀處以
    適當徒刑，即足以懲儆，並可達防衛社會之目的者，自非不
    可依客觀之犯行與主觀之惡性二者加以考量其情狀，是否有
    可憫恕之處，適用刑法第59條之規定酌量減輕其刑，期使個
    案裁判之量刑，能斟酌至當，符合比例原則（最高法院95年
    度臺上字第6157號判決意旨參照）。查被告所犯前揭販賣第
    二級毒品甲基安非他命之犯行，固戕害他人身心，應受非難
    ，惟其販賣之數量甚微，所得不多，且其所販賣予證人甲○
    ○、呂聰文之甲基安非他命復未及施用即為警查獲，危害程
    度尚非甚廣，與大量散播毒品之大盤、中盤毒販相較，其間
    顯然有別，衡情自屬情輕法重，其犯罪情狀不無可憫恕之處
    ，本院認為縱處以毒品危害防制條例第4條第2項之法定最低
    刑度有期徒刑7年，猶嫌過重，爰就上述被告所犯2次之販賣
    第二級毒品之犯行，均依刑法第59條之規定，酌予減輕其刑
    。
四、原審予以論罪科刑，固非無見。惟查：(一)被告行為時，毒品
    危害防制條例已修正並公布生效，而應適用修正後即行為時
    法，原審經比較新舊法，而適用舊法之規定，尚有誤會。(二)
    沒收為從刑之一種，依主從不可分原則，應附隨於主刑同時
    宣告之，若無主刑，則從刑即失所附麗。證人甲○○、呂聰
    文為警查獲時，均扣得甫自被告處購得甲基安非他命各一包
    ，則該等毒品即已脫離被告持有，而分歸證人甲○○、呂聰
    文取得所有，自應於證人甲○○、呂聰文所犯之罪宣告沒收
    銷燬，無從於本件被告主刑項下併為諭知沒收，原判決於本
    件就該等毒品諭知沒收銷燬，亦有違誤。被告仍執前詞否認
    犯罪，提起上訴，雖無理由，然原判決既有前揭可議之處，
    自應由本院予以撤銷改判。爰審酌被告前曾有施用毒品前科
    ，有本院被告前案紀錄表1 份在卷可稽（見本院卷第28至32
    頁），本應深知毒品戕害人體既深且鉅，竟不思循正當途徑
    賺取生活所需，明知販毒行為嚴重危及社會秩序，竟為謀一
    己之私利，漠視毒品之危害性，而為本案犯行，危害國民身
    心健康及社會風氣，進而敗壞社會治安，甚屬不當，兼衡其
    犯罪所得有限、犯罪動機、目的、手法、智識程度等一切情
    狀，分別量處如主文第二項所示之刑，並定應執行之刑，以
    資懲儆。扣案行動電話機具1支（內含門號0000000000號SIM
    卡1枚），既係被告所有供販賣第二級毒品所用，且該SIM卡
    為其已歿友人黃聖驊生前所申辦並贈與被告，而為被告所有
    之物，此經被告供明在卷（見原審卷第85頁反面），並有行
    動電話查詢資料及個人除戶資料可稽（見偵查卷第22 、23
    頁），自應依毒品危害防制條例第19條第1 項前段規定，於
    被告所犯2 次販賣第二級毒品罪主刑下均予以沒收。又被告
    分別販賣第二級毒品甲基安非他命予甲○○及呂聰文之所得
    各1 千元，雖均未扣案，惟依前揭說明，仍應依毒品危害防
    制條例第19條第1 項規定，於各該宣告刑之項下分別宣告沒
    收，並諭知如全部或一部不能沒收時，以其財產抵償之。
據上論斷，應依刑事訴訟法第369條第1項前段、第364條、第299
條第1項前段，毒品危害防制條例第4條第2項、第19條第1項，刑
法第11條、第59條、第51條第5款，判決如主文。
本案經檢察官壽勤偉到庭執行職務。
中    華    民    國    99    年    11    月    9     日
                  刑事第六庭審判長法  官  邱同印
                                  法  官  郭豫珍
                                  法  官  何信慶
以上正本證明與原本無異。
如不服本判決，應於收受送達後10日內向本院提出上訴書狀，其
未敘述上訴之理由者並得於提起上訴後10日內向本院補提理由書
（均須按他造當事人之人數附繕本）「切勿逕送上級法院」。
                                  書記官  王泰元
中    華    民    國    99    年    11    月    9     日
附錄：本案論罪科刑法條全文
毒品危害防制條例第4條
製造、運輸、販賣第一級毒品者，處死刑或無期徒刑；處無期徒
刑者，得併科新臺幣2 千萬元以下罰金。
製造、運輸、販賣第二級毒品者，處無期徒刑或7 年以上有期徒
刑，得併科新臺幣1 千萬元以下罰金。
製造、運輸、販賣第三級毒品者，處5 年以上有期徒刑，得併科
新臺幣7 百萬元以下罰金。
製造、運輸、販賣第四級毒品者，處3 年以上10年以下有期徒刑
，得併科新臺幣3 百萬元以下罰金。
製造、運輸、販賣專供製造或施用毒品之器具者，處1年以上7年
以下有期徒刑，得併科新臺幣1 百萬元以下罰金。
前五項之未遂犯罰之。

司法院資訊處製作；財團法人民間司法改革基金會備份。
